【裁判字號】    90,判,2240
【裁判日期】    901129
【裁判案由】    違章建築
【裁判全文】
最  高  行  政  法  院  判  決                    九十年度判字第二二四○號
    原      告  乙  ○
                甲○○○
    被      告  臺北市政府工務局
    代  表  人  李鴻基
右當事人間因違章建築事件，原告不服內政部中華民國八十九年三月二日台（八九）
內訴字第八九○二○九二號再訴願決定，提起行政訴訟，本院判決如左：
    主  文
原告之訴駁回。
訴訟費用由原告負擔。
    事  實
緣原告未經申請許可，擅自將坐落臺北市士林區○○○路○段二三二巷十九弄七號一
樓對面舊有木造既存違建，全部拆除，新建為高約二．五公尺，面積約二十一平方公
尺，鐵架、鐵皮造之停車棚架，經被告於八十七年七月十二日派員實地勘查，認屬八
十四年一月一日以後即報即拆之新違章建築，乃以八十七年七月十二日北市工建字第
八八三三三七二○○○號新違建勒令停工拆除通知單通知應執行拆除。原告不服，提
起訴願、再訴願，均遭決定駁回，遂提起行政訴訟。茲摘兩造訴辯意旨於次：
原告起訴意旨略謂：一、依臺北市政府處理既存違建之查報作業規則肆、第一、二款
規定：「八十三年十二月三十一日以前既存違建．．．暫免查報拆除」，「前款既存
違建在原規模之修繕行為（含修建）暫免查報拆除」。本件建物乃民國五十年既已存
在，三十餘年來臺北市政府均依上開規定暫免查報拆除，原告等在八十七年間就原規
模之修繕，並非新建、增建或改建，應不歸類於現查現拆案，被告未先查究該府航測
圖，亦未先予通知原告逕予現查現拆之處分，實有違法。二、查本件違建物造於民國
五十年以前，屋頂為鐵皮，牆壁其中部分為鐵皮，內側乃空心磚頭，在八十七年間颱
風後保留原樣，面積、高度亦如原樣未加大、未加高，足證系爭建物應屬修建而非新
建或增建，有照片可資證明。原處分以「增建」認屬新違建而拆除，實有違誤。三、
嗣拆除後於訴願中，被告又以八十八年十月二十一日北市工建字第八八三二九六四五
○○號書函更正為「新建」，前後認定不一，更足證八十八年七月十二日現查現拆作
業之草率。四、請撤銷原處分及一再訴願決定等語。
被告答辯意旨略謂：一、本案被告八十八年七月十二日北市工建字第八八三三三七二
○○○號新違建勒令停工拆除通知單所載建造類別誤植為「增建」，經被告以八十八
年十月二十一日北市工建字第八八三二九六四五○○號書函自行更正為「新建」，合
先明。二、按建築法第四條規定：「本法所稱建築物，為定著於土地上或地面下具
有頂蓋、樑柱或牆壁，供個人或公眾使用之構造物或雜項工作物。」第九條第一款規
定：「本法所稱建造，係指左列行為：一、新建：為新建造之建築物或將原建築物全
部拆除而重行建築者。」第二十五條第一項前段規定：「建築物非經申請直轄市、縣
（市）（局）主管建築機關之審查許可並發給執照，不得擅自建造或使用或拆除。」
第二十八條第一款規定：「建築執照分左列四種：一、建造執照：建築物之新建、增
建、改建及修建，應請領建造執照。」第八十六條第一款規定：「違反第二十五條之
規定者，依左列規定，分別處罰：一、擅自建造者，處以建築物造價千分之五十以下
罰鍰，並勒令停工補辦手續；必要時得強制拆除其建築物。」違章建築處理辦法第二
條規定：「本辦法所稱之違章建築，為建築法適用地區內，依法應申請當地主管建築
機關之審查許可並發給執照方能建築，而擅自建築之建築物。」第四條第一項規定：
「違章建築查報人員遇有違反建築法規之新建、增建、改建、修建情事時，應立即報
告主管建築機關處理，並執行主管建築機關指定辦理之事項。」第五條前段規定：「
直轄市、縣（市）主管建築機關，應於接到違章建築查報人員報告之日起五日內實施
勘查，認定必須拆除者，應即拆除之。」被告當前取締違建措施：壹、違建拆除執行
計畫規定：「一、民國八十四年一月一日以後新產生之違章建築，不論地區及違建規
模大小，一律全部立即查報拆除。．．．」貳、違建查報作業原則規定：「．．．四
、違建查報作業原則：（一）民國八十三年十二月三十一日以前之既存違建，如無妨
礙公共安全、公共交通、公共衛生、都市景觀及都市計畫等，拍照列管，暫免查報。
（二）前款既存違建，在原規模之修繕行為（含修建），拍照列管，暫免查報拆除。
但若有新建、增建、改建等情事，或加層、加高、擴大建築面積，增加樓地板面積者
，則應以新違建查報拆除。．．．」三、原告主張於八十七年間就系爭違建以原有規
模修繕，並無新建、增建或改建，惟依原告所提供系爭建物七十九年至八十五年間之
照片及被告卷附八十八年七月十二日現場勘查之照片，系爭違建原為木造建物，業經
完全拆除，而改以鐵架、鐵皮等材料，搭建成高度約二．五公尺，面積約二十一平方
公尺之停車棚架，此有原告所附照片、被告所屬建築管理處八十八年七月十二日違建
查報、現場照相黏貼卡所附之現場照片等附卷可稽，原告之違規事證明確，足堪認定
。從而，被告就系爭建物以新違建查報，並將上開八十八年七月十二日北市工建字第
八八三三三七二○○○號新違建勒令停工拆除通知單於現場張貼拍照存證，繼而執行
，揆諸首揭規定，並無不合，原處分應予維持。四、請駁回原告之訴等語。
    理  由
按「本法所稱建造，係指左列行為：一、新建：為新建造之建築物或將原建築物全部
拆除而重行建築者。」「建築物非經申請直轄市、縣（市）（局）主管建築機關之審
查許可並發給執照，不得擅自建造或使用或拆除。．．．」「違反第二十五條之規定
者，依左列規定，分別處罰：一、擅自建造者，處以建築物造價千分之五十以下罰鍰
，並勒令停工補辦手續；必要時得強制拆除其建築物。」又「本辦法所稱之違章建築
，為建築法適用地區內，依法應申報當地主管建築機關之審查許可並發給執照方能建
築，而擅自建築之建築物。」「直轄市、縣（市）主管建築機關，應於接到違章建築
查報人員報告之日起五日內實施勘查，認定必須拆除者，應即拆除之。．．．。」又
「民國八十四年一月一日以後新產生之違章建築，不論地區及違建規模大小，一律全
部立即查報拆除。」「民國八十三年十二月三十一日以前之既存違建，如無妨礙公共
安全、公共交通、公共衛生、都市景觀及都市計畫等，拍照列管，暫免查報。」「前
款既存違建，在原規模之修繕行為（含修建），拍照列管，暫免查報拆除。但若有新
建、增建、改建等情事，或加層、加高、擴大建築面積、增加樓地板面積者，則應以
新違建查報拆除。」分別為建築法第九條第一款、第二十五條第一項前段、第八十六
條第一款及違章建築處理辦法第二條、第五條前段暨臺北市政府當前取締違建措施壹
之一、貳之四之（一）（二）所明定。本件原告未經申請許可，擅自將坐落臺北市士
林區○○○路○段二三二巷十九弄七號一樓對面舊有木造既存違建，全部拆除，新建
為高約二．五公尺，面積約二十一平方公尺，鐵架、鐵皮造之停車棚架，經被告於八
十七年七月十二日派員實地勘查，認屬八十四年一月一日以後即報即拆之新建違章建
築，乃以八十七年七月十二日北市工建字第八八三三三七二○○○號新違建勒令停工
拆除通知單，通知應執行拆除。原告不服，循序提起行政訴訟，主張：原告所有違建
車庫於五十年間即已存在，八十七年間僅就原有規模修繕，並非新建、增建或改建，
依首開規定，應不屬現查現拆案，被告未先通知即予現查現拆，實屬違法云云。經查
：原告所提系爭違建七十九年至八十五年間之照片所示，系爭違建原為木造建物，因
已傾倒，業經完全拆除，而依被告八十八年七月十二日現場勘查之照片所示，系爭違
建為完全新建之鐵架、鐵皮等材料搭建成高度約二．五公尺，面積約二十一平方公尺
之停車棚架，有原告所提照片及被告之建築管理處八十八年七月十二日違建查報、現
場照相黏貼卡所附新建違建照片三張附卷可稽，原告之違規事證已臻明確，原告誤以
為將舊違建拆除後按原違建高度面積「新建」之違建為「修建」，顯係對「新建」及
「修建」違建之誤解，核不足採。從而原處分揆諸首揭規定，洵無違誤，一再訴願決
定遞予維持，俱無不合，原告起訴意旨難謂為有理由，應予駁回。
據上論結，本件原告之訴為無理由，爰依行政訴訟法施行法第二條、行政訴訟法第九
十八條第三項前段，判決如主文。
中    華    民    國      九十      年      十一      月     二十九     日
                    最 高 行 政 法 院  第 二 庭
                                審 判 長 法  官      陳  石  獅
                                         法  官      徐  樹  海
                                         法  官      彭  鳳  至
                                         法  官      高  啟  燦
                                         法  官      黃  合  文
右  正  本  證  明  與  原  本  無  異
                                         法院書記官  張  雅  琴
中    華    民    國      九十      年      十二      月      三        日


司法院資訊處製作；財團法人民間司法改革基金會備份。
